【裁判字號】    97,交聲,990
【裁判日期】    970711
【裁判案由】    聲明異議
【裁判全文】
臺灣彰化地方法院交通事件裁定         97年度交聲字第990號
移送機關即
原處分機關    交通部公路總局台中區監理所彰化監理站
異  議  人
即受處分人    甲○○
上列聲明異議人因違反道路交通管理處罰條例案件，對於交通部
公路總局臺中區監理所彰化監理站於民國97年6 月13日所為處分
（原處分案號：裁監四字第裁00-000000000號裁決書），聲明異
議，本院裁定如下：
    主  文
原處分關於罰鍰新臺幣肆萬玖仟伍佰元部分撤銷。
前項撤銷部分，不罰。
其餘異議駁回。
    理  由
一、原處分機關略以：聲明異議人即受處分人甲○○（下稱異議
    人）於民國96年1 月22日凌晨3 時許，酒後駕駛車牌號碼BV
    －3078號自用小客車，行經彰化縣彰化市○○路、永安街口
    ，因酒後駕車經警測得呼氣酒精濃度達每公升0.67毫克，為
    彰化縣警察局交通警察隊彰化分隊以其有違反道路交通管理
    處罰條例第35條第1 項第1 款規定之行為，掣開違反道路交
    通管理事件通知單（單號：彰警交字第I00000000 號）舉發
    。原處分機關經查異議人違規屬實，遂於97年6 月13日以裁
    監四字第裁00-000000000號裁決書，裁處罰鍰新臺幣（下同
    ）4 萬9 千5 百元整，並吊扣駕駛執照12個月，施以道安講
    習。按刑事訴訟法所規定之緩起訴處乃附條件之不起訴處分
    ，本質上為不起訴處分之一種，此觀該法第256 條之規定自
    明，至檢察官為不起訴處分時，依刑事訴訟法第253 條之2
    第1 項規定，對被告所為之指示及課予之負擔，乃屬一種特
    殊之處遇措施，並非刑罰。故刑事案件經檢察官為緩起訴處
    分確定後，視同不起訴處分確定，依行政罰法第26條規定，
    得為行政裁罰，並無異議人所指「一事不二罰」原則之適用
    ，原處分應無不合等語。
二、聲明意旨略以：其於上開時、地酒後駕車之行為，業經臺灣
    彰化地方法院檢察署檢察官為緩起訴處分，其並已依檢察官
    指定支付財團法人天主教善牧社會福利基金會3 萬元，基於
    一罪不兩罰原則，其應可不必繳納罰鍰，為此聲明異議，請
    求撤銷原處分等語。
三、按汽車駕駛人飲用酒類或其他類似物後，其吐氣所含酒精濃
    度超過每公升0.25毫克，不得駕車；駕駛汽車經測試檢定酒
    精濃度超過標準，處汽車駕駛人罰鍰1 萬5 千元以上6 萬元
    以下，並當場移置保管該汽車及吊扣駕駛執照一年，因而肇
    事致人受傷者，並吊扣駕駛執照2 年，道路交通安全規則第
    114 條第2 款、道路交通管理處罰條例第35條第1 項第1 款
    分別定有明文。
四、經查：
  (一)本件異議人確有上開酒後駕車且酒測值達0.67MG/L之違規事
    實，為異議人所是認，並有前揭舉發違反道路交通管理事件
    通知單影本1 紙在卷可憑，故原處分機關所為處分原無不合
    。
  (二)惟按94年2 月5 日公布、95年2 月5 日施行之行政罰法第26
    條第1 項規定：「一行為同時觸犯刑事法律及違反行政法上
    義務規定者，依刑事法律處罰之，但其行為應處以其他種類
    行政罰或得沒入之物而未經法院宣告沒收者，亦得裁處之」
    ，又同條第2 項規定：「前項行為如經不起訴處分或為無罪
    、免訴、不受理、不付審理之裁判確定者，得依違反行政法
    上義務規定裁處之」，則異議人上開酒後駕車行為，即係一
    行為同時觸犯刑法第185 條之3 之公共危險罪與道路交通管
    理處罰條例第35條第1 項第1 款之酒醉駕車之行政罰，依上
    開規定，自應依刑事法律之刑法第185 條之3 規定處罰。而
    異議人此次酒後駕車之行為，業經臺灣彰化地方法院檢察署
    檢察官於96年3 月27日以96年度偵字第2673號為緩起訴處分
    ，緩起訴處分內容為：緩起訴期間為1 年，被告應於收受緩
    起訴處分命令通知書之日起3 個月內，向財團法人天主教善
    牧社會福利基金會支付3 萬元，而異議人已於96年4 月26日
    將3 萬元繳納完畢，嗣於97年4 月13日期滿未經撤銷緩起訴
    處分而實質確定等情，有前揭緩起訴處分書、緩起訴處分命
    令通知書、異議人繳款收據及臺灣高等法院被告前案紀錄表
    各1 份在卷可稽。
  (三)揆諸行政罰法第26條之立法理由所示：一行為同時觸犯刑事
    法律及違反行政法上義務規定時，由於刑罰與行政罰同屬對
    不法行為之制裁，而刑罰之懲罰作用較強，故依刑事法律處
    罰，即足資警惕時，實無為一事二罰再處行政罰之必要。且
    刑事法律處罰，由法院依法定程序為之，較符合正當法律程
    序，應予優先適用。但罰鍰以外之沒入或其他種類行政罰，
    因兼具維護公共秩序之作用，為達行政目的，行政機關仍得
    併與裁處等情。據此，本件異議人所受之緩起訴處分與前揭
    行政罰法第26條第2 項所規定之不起訴處分是否相當，即應
    視緩起訴處分之具體內容，在實質上與行政罰是否相當而定
    ，非可一概而論。爰參酌刑事訴訟法第253 條之2 第2 項規
    定之立法理由，檢察官命被告履行同條第1 項第4 款向指定
    之公益團體支付一定之金額及第5 款向指定之社區提供一定
    時數之義務勞務，因課以被告履行一定負擔之義務，人身自
    由及財產將遭拘束，且產生未經裁判即終局處理案件之實質
    效果，自應考慮被告之意願，而需得被告之同意，因此該等
    負擔，無論形式上是否以「刑罰」名義出之，實質上均屬對
    被告之不利益，而具有實質制裁之效果。從而本件異議人所
    受之具體緩起訴處分內容即向公益團體捐款3 萬元，與前揭
    規定之不起訴處分應非相當。
  (四)又我國關於不起訴處分與緩起訴處分之規定，多見於刑事訴
    訟法，於該法法例之用語，均個別明列之，如刑事訴訟法第
    255 條第1 項、第259 條、第260 條均屬之；易言之，在我
    國刑事訴訟法之體例上，並無將「不起訴處分」一詞包含「
    緩起訴處分」之情形。再依我國刑事訴訟法第253 條之1 規
    定，有關緩起訴處分，需具備(1)犯罪嫌疑充足，(2)斟酌刑法
    第57條所列事項，(3)為公共利益之維護，(4)以緩起訴為適當
    者（即適當性）等要件；尚與不起訴處分之要件有間；因之
    ，倘認行政罰法第26條第2 項規定之「不起訴處分」包含「
    緩起訴處分」之情形，是否已逾文義解釋之範圍，實有疑問
    。況關於緩起訴處分之要件、裁量之基準，與不起訴處分相
    較，均多有不同，至多應僅得視緩起訴處分為暫緩起訴之處
    分，而非不起訴處分。另行政罰法第26條第2 項規定既未明
    文包含「緩起訴處分」之類型，而對於人民不利益之規定本
    不得任意加以擴張其適用，自不宜逕認行政罰法第26條第2
    項之規定於經緩起訴處分之情形亦有適用，始為允當，並符
    其立法理由。
五、綜上所述，道路交通管理處罰條例第35條所規定之罰緩處分
    ，應屬行政罰法法理中對於過去違反義務行為處罰之秩序罰
    ，其目的與刑事制裁所欲達到保護交通安全之目的相同，則
    以前開緩起訴處分所為依刑事法律處罰之實質上制裁已足，
    無重複處罰之必要，故本件既已依懲罰作用較強之刑事法律
    制裁後，即無再依行政法為相同處罰之必要，本件異議人之
    異議為有理由，自應由本院將原裁定中關於罰鍰新臺幣4 萬
    9 千5 百元部分撤銷，並自為裁定如主文第2 項對異議人上
    開撤銷部分為不罰之諭知，以資適法。
六、至原處分機關另裁
    處吊銷異議人駕駛執照，一年內禁考部分，因屬行政罰法所
    稱之「其他種類行政罰」，為兼顧維護公共秩序之目的，依
    上開道路交通管理處罰條例等規定及行政罰法第二十六條第
    一項但書之規定，雖經依刑事法律處罰後，原處分機關仍得
    依法併予裁處之，依法核無不當，異議人此部分之聲明異議
    ，即無理由，應予駁回。
據上論斷，應依道路交通管理處罰條例第87條 第2項、道路交通
案件處理辦法第19條、第20條，裁定如主文。
中    華    民    國    97    年    7     月    11    日
                          交通法庭    法  官  黃齡玉
以上正本證明與原本無異
如不服本裁定，應於裁定送達後5日內向本院提出抗告狀（須附
繕本）。
中    華    民    國    97    年    7     月    11    日
                                      書記官  林嘉賢


司法院資訊處製作；財團法人民間司法改革基金會備份。
